【裁判字號】    95,訴,533
【裁判日期】    951013
【裁判案由】    返還保證金
【裁判全文】
臺灣臺北地方法院民事判決               95年度訴字第533號
原      告  金元興開發股份有限公司
法定代理人  甲○○
訴訟代理人  王建智律師
被      告  己○○
                        樓
            卯○○
            丁○○
            戊○○
            丙○○
            丑○○
上六人共同
訴訟代理人  陳雅珍律師
複 代理 人  李振林律師
上列當事人間返還保證金事件，本院於民國95年9月14日言詞辯
論終結，判決如下：
    主      文
被告己○○應給付原告新臺幣貳拾肆萬伍仟元，及自民國九十五
年一月十一日起至清償日止按週年利率百分之五計算之利息。
被告卯○○應給付原告新臺幣柒拾伍萬陸仟元，及自民國起至清
償日止按週年利率百分之五計算之利息。
被告丁○○、戊○○應連帶給付原告新臺幣拾壹萬元，及自民
國九十五年一月十日起至清償日止按週年利率百分之五計算之利
息。
被告丙○○應給付原告新臺幣拾萬元，及自民國九十五年一月
十日起至清償日止按週年利率百分之五計算之利息。
被告丑○○應給付原告新臺幣拾玖萬元，及自民國九十五年一
月廿一日起至清償日止按週年利率百分之五計算之利息。
訴訟費用由被告己○○負擔百分之十二；被告卯○○負擔百分之
卅七；被告丁○○、戊○○連帶負擔百分之十六；被告丙○○負
擔百分之十五；被告丑○○負擔百分之廿。
本判決第一、三、四、五項得假執行；第二項於原告以新臺幣貳
拾伍萬元為被告卯○○供擔保後，得假執行；但被告己○○、被
告卯○○、被告丁○○及戊○○、被告丙○○、被告丑○○如於
假執行程序實施前分別以新臺幣貳拾肆萬伍仟元、新臺幣柒拾伍
萬陸仟元、新臺幣拾壹萬元、新臺幣拾萬元、新臺幣拾玖
萬元為原告預供擔保，各得免為假執行。
    事實及理由
一、原告主張：緣坐落臺北市○○區○段1小段727-2、728-2 、
    729、730-731、732、733、734、735、736、737、738、739
    、740、741地號等15筆土地（下稱系爭基地）為訴外人財團
    法人臺灣省私立臺北仁濟院（下稱仁際院）所有，嗣仁際院
    將系爭基地出租予他人建屋，現由被告己○○、卯○○、丁○○與戊○○、丙○○、丑○○等5戶及訴外人乙○○、陳
    其何、蘇明芬、周忠仁、周忠義、周忠信、周詠薇、周永寧
    、辛○○、壬○○、癸○○、和泰興營造股份有限公司（下
    稱和泰興公司）、庚○○、孫廷駿、謝春暉、謝榮輝、寅○○等8戶（下稱乙○○等人），合計13戶分別承租系爭基地
    。嗣因系爭基地上建物老舊，遂由原告於民國93年8月至12
    月間，分別與承租戶即被告等人簽立合建契約書，合作改建
    系爭基地上舊有建物，原告旋依各個契約書第5條約定給付
    保證金予被告己○○新臺幣（下同）24萬5000元、被告卯○○75萬6000元、被告丁○○、戊○○二人31萬元、被告丙○○30萬元、被告丑○○39萬元。依雙方簽立合建契約書第15
    條載明特約條款，原告若未能於簽訂契約書之日起半年內與
    系爭基地上全體承租人簽署合建契約時，雙方同意原告得解
    除合建契約且不負違約責任，或自簽約日起180個日曆天，
    原告需與其他合建屋主簽立契約，逾期，本約失效作廢，被
    告應於原告通知期限內無息乙次，以現金或即期支票退還所
    收保證金。今因原告無法於期限內與系爭基地上全部承租人
    簽署合建契約，尚有部分屋主未能達成合建條件，致未能簽
    署合建契約，嗣於94年10月發函分別請求被告等人返還保證
    金，惟被告等迄未返還，爰依雙方合建契約書第15條特約條
    款之約定、民法第259條規定，訴請被告各自返還保證金。
    併聲明：(一)如主文第1項至第5項所示；(二)願供擔保請准宣告
    假執行。
二、被告則以：原告之營建廠商合力營造工程有限公司分別於94
    年2月2日及同年月21日向仁濟院提出申請書，請求發給系爭
    合建土地之使用權同意書，其上明確記載「土地承租人皆有
    改建意願」，足見原告已與其他全體合建屋主簽立合建契約
    ，因而向地主仁濟院請求發給土地使用權同意書，以進行都
    市審議之申請，原告未能依約於全部屋主簽約完成後半年內
    申請都市審議，依合建契約第15條第2項規定，其所給付之
    保證金應由被告等沒收。退步言，縱認尚有其他屋主未與原
    告簽約，惟原告遲於94年10月3日始通知被告等返還保證金
    ，因被告等早於簽訂合約日即將房屋交付予原告，而無對土
    地及房屋使用收益權能，則合建契約自失效日起至原告請求
    返還保證金日止，被告無權使用、收益房地之損害，即應由
    原告負責賠償，並以此金額與應返還原告之保證金抵銷等語
    置辯。併答辯聲明：(一)原告之訴及假執行之聲請均駁回；(二)
    如受不利判決，願供擔保請准宣告免假執行。
三、兩造不爭執之事實：
  (一)仁濟院將系爭基地出租他人建屋，現由被告等5戶及乙○○
    等8戶分別承租系爭土地。
  (二)原告係建設公司，分別於下列時間與各被告簽訂合建契約書
    並給付保證金，被告願提供向仁濟院承租之土地並將其上建
    物騰空點交予原告，由原告興建商業大樓：
  1.於93年9月27日與被告己○○簽約，並給付24萬5000元作為保
    證金（原證3）。
  2.93年8月6日與被告卯○○簽約，並簽立交屋交地同意書，同
    時給付75萬6000元作為保證金（原證4）。
  3.93年9月4日與被告戊○○、丁○○簽約，並簽立交屋交地同
    意書，同時給付31萬元作為保證金（原證5）。
  4.93年11月2日與被告丙○○簽約，並簽立交屋交地同意書，
    同時給付30萬元作為保證金（原證6）。
  5.93年8月16日與被告丑○○（黃啟修代理）簽約，並簽立交屋
    交地同意書，同時給付39萬元作為保證金（原證7）。
  (三)依原告與被告己○○簽訂合建契約書第15條規定，原告若未
    能於簽訂契約書之日起半年內與系爭基地全體承租人簽署合
    建契約，以致原告無法達成興建大樓之目的時，雙方同意原
    告得解除合建契約，不負違約責任。
  (四)依原告與被告卯○○、戊○○、丁○○、丙○○、丑○○（
    下稱卯○○等人）簽訂合建契約書第15條規定，自簽約日起
    180日曆天，原告需與其他合建屋主簽立契約，逾期契約失
    效作廢，被告應於原告通知期限內無息退還保證金。
  (五)原告於94年10月3日以下列理由發函各被告請求返還上述領
    取之保證金：
  1.以原告未能於94年3月27日前與其他合建案之全體承租權人
    簽立合建契約，發函被告己○○解除契約，回復原狀，請求
    返還保證金。
  2.以原告未能於94年2月6日前無法與其他合建屋主簽立合建契
    約，依約請求被告蔡耀昆返還保證金。
  3.以原告未能於94年3月4日前無法與其他合建屋主簽立合建契
    約，依約請求被告吳復俊、吳復錦返還保證金。
  4.以原告未能於94年5月2日前無法與其他合建屋主簽立合建契
    約，依約請求被告丙○○返還保證金。
  5.以原告未能於94年2月6日前無法與其他合建屋主簽立合建契
    約，依約請求被告丑○○返還保證金。
四、兩造爭點如下：
  (一)原告主張返還保證金是否有理由？
  (二)被告得否依兩造簽訂合建契約主張沒收保證金？
  (三)被告已否騰空房屋交原告使用？並得請求自合建契約解除之
    日起，迄原告請求被告返還保證金之日止，受有不能使用房
    屋之損害，據以主張抵銷？
五、本院之判斷：
  (一)就爭點一部分（原告主張返還保證金是否有理由？）
  1.按原告對於自己主張之事實已盡證明之責後，被告對其主張
    ，如抗辯其不實並提出反對之主張者，則被告對其反對之主
    張，亦應負證明之責（最高法院18年上字第2855號判例參照
    ）。本件系爭基地係由訴外人仁濟院出租他人建屋，現由被
    告等5戶及訴外人乙○○等人分別承租系爭土地，有土地登
    記謄本可參，並為兩造所不爭執，堪信為真正。原告主張未
    能於期限內與本合建案之全體承租權人簽署合建契約之事實
    ，業經證人壬○○證述：「很久以前原告就來談過土地合建
    事宜，詳細情形是我母親在處理，93年間印象中並無人跟我
    們洽談土地合建事宜」等語綦詳；另證人寅○○雖結稱：「
    原告並未找我就現有土地合建，亦未與原告簽訂合建契約書
    ，僅有與永昌建設簽約，事後沒有下文」（均見本院95年4
    月6日言詞辯論筆錄），但據原告陳稱曾與證人寅○○於90
    年間簽訂與被告卯○○等人相同類型之定型化合建契約，嗣
    因超過半年而失效等語（見本院95年4月6日言詞辯論筆錄）
    ，並提出90年3月21日書立之合建契約書影本佐憑（見該契
    約書第15條特約條款第1項），是證人寅○○所為上開證述
    諒係記憶有誤，原告與寅○○於上開時間簽署之合建契約既
    因解除條件成就而不生效力，雙方即自始未有合建關係存在
    ，被告復不爭執上開證人證詞之信憑性，是原告主張未於期
    限內與系爭基地全體承租人簽訂合建契約乙節，應屬可採。
    至被告提出原告所屬營建廠商合利營造工程有限公司及訴外
    人和泰興公司分別於94年2月2日及同年月21日向訴外人仁濟
    院出具之申請書，僅載明土地承租人皆有改建意願，並未敘
    明業與全體土地承租人簽訂合建契約，不足為被告有利之認
    定。
  2.又契約之解除謂當事人之一方因行使解除權而使契約自始歸
    於消滅，以回復訂定契約以前之狀態，契約當事人得於訂立
    契約時，約定保留解除權；此項解除權之行使，依民法第
    258 條第1項規定，應向他方當事人以意思表示為之；而契
    約解除後一切權義回復原狀，其所應返還之金錢，自須添附
    利息，最高法院19年上字第475號判例著有明文。本件原告
    與被告己○○於上開時間簽訂合建契約書，依合建契約書第
    15條第1項約定，於簽訂本契約書日起半年內，乙方（指原
    告）未能與本合建案之全體承租權人簽署合建契約時，以致
    乙方無法達成興建本大樓之目的時，乙方得解除本契約，不
    負擔違約責任等詞，可見兩造於訂立前揭契約時，約定原告
    未能於簽約日起半年內，與本合建案之全體承租權人簽署合
    建契約時，致無法達成興建上開大樓目的時，保留上開合建
    契約之解除權。本件原告既未能於94年3月27日前與其他合
    建案之全體承租權人簽立合建契約，揆諸前開說明及兩造約
    定，原告自得行使解除權致函被告己○○解除契約，回復原
    狀，請求返還保證金並添附利息。
  3.民法第258條第1項係就契約有法定之解除原因，而行使其解
    除權之情形所為規定，如契約附有解除條件，則條件成就時
    ，契約當然失其效力，無待於當事人解除權之行使，最高法
    院60年台上字第4001號判例可資參照。本件原告與被告卯○○等人簽訂合建契約書第15條特約條款第1項明文：「本約
    自簽約日起180個日曆天內，乙方（指原告）需與其他合建
    屋主簽立契約。逾期，本約失效作廢，甲方（指被告）於乙
    方通知期限內無息乙次，以現金或即期支票退還所收保證金
    」等詞，有上開合建契約書影本可稽，復為兩造所不爭執，
    堪信為真正，兩造既約定附有自簽約日起180個日曆天內，
    原告需與其他合建屋主簽立契約，否則契約即失其效力，此
    項約款核其性質應屬兩造對於上開合建契約所附之解除條件
    ，並就契約解除條件成就時，特就甲方（指被告）應負返還
    保證金之約定。茲原告未於前述期限內與其他全體承租人簽
    訂合建契約，上開合建契約之解除條件即已成就，使已發生
    效力之合建契約，自始歸於無效。故原告依上開特約請求被
    告卯○○等人返還上開給付之保證金並添附利息，亦屬有據
    。
  (二)就爭點二部分（被告得否依兩造簽訂合建契約主張沒收保證
    金？）
  1.查原告與被告己○○簽訂上開合建契約書第15條第2項約定
    ：「若全部屋主簽約完成後，半年內乙方（指原告）未申請
    都市審議時，則保證金由甲方（指被告）沒收」，原告與被
    告卯○○等人亦有相同之約定，是被告得否據此沒收保證金
    ，前提要件厥在於原告是否業與全部屋主完成合建契約之簽
    訂，並遲於簽約完成後半年內未申請都市審議之事實存在。
  2.按當事人主張有利於己之事實者，就其事實有舉證之責任，
    民事訴訟法第277條定有明文。本件合建案至少尚有壬○○
    、寅○○等屋主未與原告簽訂合建契約書，業如前述，原告
    既未與全部屋主完成合建契約簽訂，自無遲誤簽約完成半年
    內須申請都市審議之期限可言，被告等據此主張沒收保證金
    云云，尚乏其據，委無可採。
  (三)就爭點三部分（被告為抵銷抗辯，有無理由？）
  1.按原告對於自己主張之事實（即起訴事實）已盡證明之責後
    ，被告對其主張於抗辯之事實，並無確實證明方法或僅以空
    言爭執者，當然認定其抗辯事實之非真正，而應為被告不利
    益之裁判；另主張法律關係存在之當事人，僅須就該法律關
    係發生所須具備之特別要件，負舉證之責任，至於他造主張
    有利於己之事實，應由他造舉證證明。換言之，原告就其所
    主張發生原因之事實，固有舉證之責任，若被告自認此項事
    實而主張該債權已因清償、抵銷或其他原因而消滅，則此清
    償、抵銷或其他原因之事實，應由被告負舉證之責任（最高
    法院18年上字第1679、2855號及28年上字第1920號判例參照
    ）。
  2.被告辯稱：業於簽約時即騰空房屋交原告使用，自得請求自
    合建契約解除之日起，迄原告請求被告返還保證金日止，受
    有不能使用房屋之損害云云，固據提出原告與各被告間交屋
    交地同意書影本為證，然為原告所否認，陳稱：被告等並未
    將房屋交付原告使用，前揭同意書係預先書立，以便向仁濟
    院申請同意書等語。據證人即居間仲介之子○○於本院審理
    證稱：「本件並無交屋，因合約約定所有土地承租人須與原
    告簽訂合建契約時，取得建築執照才交屋，因本件有部分承
    租人並未與原告簽約，整個合建案並未完成」、「當時很多
    承租戶都住在國外，為免以後交屋交地時須再回國一趟，所
    以簽訂合建契約時，一併簽訂交屋交地同意書，但因為不知
    何時交屋交地，故未記載交屋日期」等語翔實（見本院95年
    8 月7日言詞辯論筆錄），核與上開同意書內容要旨相符；
    且上開交屋交地同意書內容僅載明被告等願在立書後將上開
    土地房屋交付之，並同時交出最近一期房屋稅單、水電和瓦
    斯費單，逾時就所留置一切物品及地上物等均願視同廢棄物
    全部拋棄，任由原告逕行處理等詞，充其量僅能證明被告等
    確有交付房地之意願並切結逾時交付任由原告處理，被告執
    此認被告已將房屋土地交付原告使用，已嫌無憑；況依兩造
    簽訂合建契約書第2條第5項約定，甲方（指被告）同意於取
    得建築執照後，將地上舊建築物騰空交予乙方（指原告）拆
    除等詞，顯見被告等仍須俟原告取得建築執照後，始負有交
    付房地予原告之義務，是被告執此同意書認上開房地以交付
    原告云云，嫌屬無稽。微論被告等所有上開房屋，自92年1
    月份起至93年12月份止，除臺北市○○街○段114之1號、同
    街段106巷2號等2戶無用水用電資料，及臺北市○○街○段
    114 號無用電記錄外，其餘各戶均有用水用電記錄，各有臺
    北自來水事業處西區營業分處95年5月15日北市水西營抄字
    第095 42158400號函及附件資料、臺灣電力公司臺北市區營
    業處用戶用電資料表等可考，上開3戶縱無用水或用電記錄
    屬實，但究竟係依約將房地點交予原告而喪失管理使用權限
    ，抑或自願遷出房屋，要屬權利自我放棄，尚不可知，仍難
    認被告等悉已於簽定合建契約時即交付上開房地予原告而受
    有未能使用收益之損害。被告辯稱已將房地交付原告受有不
    能使用收益之損害，據以主張抵銷云云，無足可採。
  (四)綜上所述，原告本於契約解除回復原狀法律關係（被告己○○部分），或兩造特就解除條件成就時之約定（被告卯○○
    等人，即合建契約第15條第1項規定），請求各被告給付如
    主文第1項至第5項所示金錢及各自起訴狀送達翌日起至清償
    日止按週年利率百分之五計算之利息，為有理由，應予准許
    。
六、假執行之宣告：
    本判決主文第1、3、4、5項所命給付之金額未逾50萬元，
    依民事訴訟法第389條第1項第5款規定，應依職權宣告假執
    行，至主文第2項部分及上述職權宣告假執行部分，兩造陳
    明願供擔保聲請宣告假執行及免為假執行，亦無不合，爰分
    別酌定相當擔保金額准許之。
七、兩造其餘之攻擊或防禦方法及未經援用之證據，經本院斟酌
    後，認為均不足以影響本判決之結果，自無逐一詳予論駁之
    必要，併此敘明。
八、結論：原告之訴為有理由，依民事訴訟法第78條、第85條第
    2項、第389條第1項第5款、第390條第2項，判決如主文。
中    華    民    國    95    年    10    月    13    日
                  民事第五庭    法  官  胡宏文
以上正本係照原本作成
如對本判決上訴，須於判決送達後20日內向本院提出上訴狀
中    華    民    國    95    年    10    月    13    日
                                書記官  曾寶生


司法院資訊處製作；財團法人民間司法改革基金會備份。
